臺灣高等法院民事裁定
109年度抗更一字第21號
抗  告  人  財政部臺北國稅局

法定代理人  許慈美  
抗  告  人  桃園市政府地方稅務局

法定代理人  姚世昌  
上列抗告人因與相對人復興航空運輸股份有限公司間聲明異議事
件，對於中華民國108年4月30日臺灣桃園地方法院108年度執事
聲字第42號所為裁定提起抗告，提起抗告，經最高法院第一次發
回，本院裁定如下：  
    主  文
原裁定及原法院司法事務官於民國一０八年一月七日所為一０六年
度司執助字第八四八號裁定均廢棄。
    理  由
一、本件相對人復興航空運輸股份有限公司所有不動產（下稱系
    爭不動產）經原法院民事執行處（下稱執行法院）以106年
    度司執助字第848號強制執行事件於民國107年1月10日拍定
    ，抗告人財政部臺北國稅局（下稱臺北國稅局）、桃園市政
    府地方稅務局（下稱桃園稅務局）分別向執行法院陳報拍賣
    系爭不動產應扣繳營業稅新臺幣（下同）859萬0,048元（下
    稱系爭營業稅）、土地增值稅5,915萬3,036元（下稱系爭土
    地增值稅），嗣相對人於107年6月29日經臺灣士林地方法院
    以106年度破字第21號、第28號裁定宣告破產，系爭不動產
    第1順位抵押權人彰化商業銀行股份有限公司行使別除權，
    原法院司法事務官於107年11月26日作成債權計算書，將拍
    賣所得其中3億9,600萬元分配予該抵押權人，餘款1億3,928
    萬4,666元解送破產財團。抗告人對之提出異議，經原法院
    司法事務官於108年1月7日以106年度司執助字第八四八號裁
    定（下稱原處分）予以駁回，抗告人不服，向原法院聲明異
    議，原法院以系爭營業稅及土地增值稅均係發生於相對人受
    破產宣告前，應屬破產債權，非依破產程序不得行使為由，
    於108年4月30日以108年度執事聲字第42號裁定（下稱原裁
    定）駁回其異議。抗告人不服，提起抗告前來。
二、
　㈠抗告人臺北國稅局抗告意旨略以：依稅捐稽徵法第6條第2項
    規定可知，有關法院、行政執行處執行拍賣或變賣貨物應課
    徵之營業稅，優先於一切債權及抵押權。是以，伊就相對人
    核課之營業稅，屬具別除權之債權，應列入債權計算書予以
    扣繳，原裁定及原處分均有違誤，應予廢棄等語。
  ㈡抗告人桃園稅務局抗告意旨略以：土地增值稅應屬破產法第1
    08條所規定有別除權之債權，而不依破產程序行使權利；且
    依稅捐稽徵法第6條第2項規定，土地增值稅優先於抵押權，
    故應先獲分配，原裁定及原處分均有不當，求予廢棄等語。
三、按對於破產人之債權，在破產宣告前成立者，為破產債權，
    但有別除權者，不在此限。破產債權，非依破產程序，不得
    行使。在破產宣告前，對於債務人之財產有質權、抵押權或
    留置權者，就其財產有別除權。有別除權之債權人，不依破
    產程序而行使其權利。破產法第98條、第99條、第108條分
    別定有明文。又稅捐稽徵法第6條第2項規定，土地增值稅、
    地價稅、房屋稅之徵收及法院、行政執行處執行拍賣或變賣
    貨物應課徵之營業稅，優先於一切債權及抵押權。上開稅捐
    就拍賣標的物既得優先於抵押權受償，而抵押權得不依破產
    程序行使權利，則上開稅捐自亦得不依破產程序行使權利，
    始符稅捐稽徵法第6條第2項規定之意旨（最高法院109年度
    台抗字第449號裁定即本件發回意旨參照）。查抗告人陳報
    系爭營業稅及土地增值稅乃執行法院拍賣系爭不動產所應課
    徵之稅捐（見原審卷第25頁、第39頁至第40頁），揆諸前開
    說明，該稅捐既優先於系爭不動產之抵押權，抗告人即得不
    依破產程序行使權利。抗告人對執行法院於107年11月26日
    所為債權計算書之執行方法聲明異議，為有理由。原處分及
    原裁定駁回抗告人之異議，尚有未合。抗告意旨指摘原裁定
    及原處分不當，求予廢棄，為有理由，爰由本院予以廢棄，
    由原法院司法事務官另為適法之處理。
四、據上論結，本件抗告為有理由，爰裁定如主文。
中　　華　　民　　國　　109 　年　　9 　　月　　29　　日
                  民事第五庭    
                      審判長法  官  賴劍毅
                            法  官  楊雅清
                            法  官  陳君鳳
正本係照原本作成。
本裁定除以適用法規顯有錯誤為理由外，不得再抗告。如提起再
抗告，應於收受送達後10日內委任律師為代理人向本院提出再抗
告狀。並繳納再抗告費新臺幣１千元。
中　　華　　民　　國　　109 　年　　9 　　月　　29　　日

  　　　　　　　　　　　　　書記官  林桂玉